【裁判字號】    92,台上,1822
【裁判日期】    920410
【裁判案由】    殺人未遂等罪
【裁判全文】
最高法院刑事判決                              九十二年度台上字第一八二二號
    上  訴  人  杜秋雲
                吳子昌
    被      告  甲○○
                乙○○
                丁○○
                丙○○
右上訴人等因自訴被告等殺人未遂等罪案件，不服台灣高等法院台中分院中華民國九
十一年六月十三日第二審更審判決（八十七年度重上更(二)字第三一號，自訴案號：台
灣台中地方法院八十二年度自字第四○二號），提起上訴，本院判決如左：
    主  文
原判決撤銷，發回台灣高等法院台中分院。
    理  由
本件原判決認定被告甲○○與上訴人即自訴人杜秋雲、吳子昌、自訴人杜李碧蓮（已
於民國九十一年一月十四日死亡，由台灣高等法院台中分院檢察署檢察官擔當訴訟）
及案外人吳子玉、杜子明等五人，於八十一年八月三十一日在台北市林辰彥律師事務
所訂立借貸協議書，由杜秋雲等五人共同向甲○○借貸新台幣（下同）四億元，約定
由杜秋雲等人提供渠等所有坐落台中縣大甲鎮○○段第六五一號、六五二號、六五三
號、六五三｜一號、六四九號、六五○號、六七八｜一號等七筆土地，設定地上權及
抵押權與甲○○為擔保，並將門牌號碼台中縣大甲鎮○○路七十二號、七十四號、七
十六號、七十八號、八○號、八十二號、八十四號、八十六號、同鎮○○路四十五號
等房屋，以買賣為原因暫行移轉登記與甲○○及被告乙○○。嗣因雙方發生債權債務
糾紛，杜秋雲、吳子玉主張前開所訂立借貸協議書屬流質契約，先前所為之房屋所有
權移轉登記為無效，而分別向台灣台中地方法院聲請假處分，經該院以八十二年度全
七字第五三七號准為假處分之裁定，禁止甲○○、乙○○為一切處分行為。該院民事
執行處執行人員於八十二年四月一日前往現場執行，就上開蔣公路七十二號、七十四
號、七十六號、七十八號、八十六號等五棟房屋（蔣公路八○號、八十二號、八十四
號等三棟、執行筆錄載明已被火燒掉滅失，不在假處分範圍之列）為假處分之揭示，
並張貼假處分公告及假處分裁定於現場，另按址於同年月三日送達於甲○○。詎甲○
○竟於八十二年四月十四日十五時許，僱用不知情之工人，將上開台中縣大甲鎮○○
路七十二號、七十六號、七十八號、八十六號房屋全部拆除及七十四號廂房部分房屋
拆除，而為違背公務員所施查封效力之行為等情。因而撤銷第一審關於甲○○部分之
判決，改判論處甲○○為違背公務員所施之查封效力之行為罪刑。並以上訴人等及杜
李碧蓮於第一審之自訴意旨另略以：(一)、甲○○於八十一年八月三十一日與自訴人等
共同訂立借貸協議書，自訴人等提供其所有坐落台中縣大甲鎮○○段六五一號等七筆
土地設定抵押權與甲○○，並約定流質條款，暫將上開六五一等地號土地所有權狀交
予甲○○，以備甲○○向銀行貸款，自訴人等並將門牌號碼大甲鎮○○路八十二號、
八十四號等房屋暫行登記予甲○○名下，惟甲○○意圖為自己不法之所有，於八十二
年二月二十三日先將上開土地中之六五三地號、六五三｜一地號，以買賣為原因，移
轉登記予其妻即被告乙○○，再於八十二年三月二十四日將上開土地，以買賣為原因
，虛偽移轉登記予被告丁○○，八十二年四月九日丁○○再以買賣為原因，虛偽移轉
登記予洪暘建設股份有限公司（下簡稱洪暘公司），其負責人為被告丙○○，因認被
告甲○○、乙○○、丁○○、丙○○等涉犯刑法第二百十四條使公務員登載不實罪及
刑法第三百四十二條第一項之背信罪嫌。(二)、八十二年四月十四日下午三時左右，被
告甲○○與乙○○趁自訴人杜秋雲、吳子昌不在家之際，率不詳姓名人約四十餘人，
不顧假處分之存在，擅自拆除上開自訴人所居住之大甲鎮○○路七十二、七十四、七
十六、七十八、八十、八十二、八十四、八十六號及吳子昌所有未登記之蔣公路八十
八號、七十二之一、八十八之一號等房屋，其中蔣公路七十四號房屋，並經另債權人
白添丁、王勝利等人予以查封，且有另債權人魏惠香設定五千萬元之抵押權，因認被
告甲○○涉犯刑法第三百五十三條之毀損建築物罪嫌，被告乙○○則犯刑法第一百三
十九條之違背查封效力罪及第三百五十六條之損害債權罪嫌。(三)、被告甲○○並於是
日破壞屋內之古董、字畫、玉器、龍銀等物，涉犯刑法第三百五十四條之毀損罪嫌。
(四)、同日自訴人杜李碧蓮當時在家（右述房屋），甲○○唆使不詳姓名男子三人，將
其抓住撞門，推倒在地，然後遺棄不顧，因認甲○○涉犯刑法第二百七十一條第二項
、第一項之殺人未遂及第二百九十三條第一項之遺棄罪嫌。(五)、八十二年四月十五、
十六、十七日連續三天，甲○○由不知姓名之律師陪同，僱請不詳姓名者二十多人，
前往上址，將自訴人所有之絕版書畫、日據時代紅眠床、先人親筆書畫、電視、冰箱
、桌椅、沙發、郵票、錢幣、訴訟資料、古董、字畫、玉器、龍銀等貴重物品，洗
一空，強行運走，因認甲○○涉犯刑法第三百二十八條第一項強盜罪嫌。(六)、八十二
年十二月七日凌晨四時許，被告等四人，又將上開大甲鎮○○路七十四號之房屋全部
拆除（前已拆除廂房部分），因認被告等四人，又犯毀損建築物罪嫌。(七)、蔣公路七
十四號為我國重要文化資產，甲○○予以拆除，涉嫌違反文化資產保存法罪嫌。(八)、
上開自訴人所有之房屋，尚有人居住，被告甲○○自力救濟，涉有妨害自由罪嫌。(九)
、甲○○稱三日內再來拆除其餘部分，涉犯恐嚇罪嫌。(十)、甲○○並在上開房屋斷水
、斷電、斷電話等，涉有毀損罪嫌。惟經審理結果，除自訴甲○○、乙○○損害債權
部分，係告訴乃論，自訴人等均非該罪之被害人，不得提起自訴而提起，應為不受理
之判決，其餘部分均屬不能證明被告等犯罪，因而撤銷第一審關於乙○○部分之判決
，改判諭知乙○○被訴損害債權部分自訴不受理，其餘被訴部分無罪；並維持第一審
諭知被告丁○○、丙○○無罪之判決，駁回上訴人等及杜李碧蓮（由檢察官擔當訴訟
）在第二審之上訴；復明甲○○上述自訴不受理及犯罪不能證明部分，因自訴人等
認與前揭科刑部分有（牽連犯）裁判上一罪關係，故不另為自訴不受理及無罪之諭知
，固非無見。
惟查(一)、自訴人於辯論終結前死亡者，得由刑事訴訟法第三百十九條第一項所列得提
起自訴之人，於一個月內聲請法院承受訴訟；如無承受訴訟之人或逾期不為承受者，
法院應分別情形，逕行判決或通知檢察官擔當訴訟，刑事訴訟法第三百三十二條定有
明文。原判決當事人欄列台灣高等法院台中分院檢察署檢察官為杜李碧蓮、杜秋雲之
擔當訴訟人，並於理由內謂：自訴人杜李碧蓮業於九十一年一月十四日死亡，其依法
得為提起自訴之人未於一個月內向原審法院聲請承受訴訟；另自訴人杜秋雲則經合法
傳喚，無正當理由不到庭，原審法院認有必要乃依法通知台灣高等法院台中分院檢察
署檢察官擔當訴訟等語。然依卷附之原審審判筆錄係記載：點呼上訴人即自訴人杜秋
雲未到、上訴人即自訴人杜李碧蓮死亡。諭上訴人即自訴人杜秋雲經合法傳喚無正當
理由未到庭，本院認有必要請檢察官擔當訴訟。請檢察官陳述上訴之要旨……等語（
原審法院重上更(二)卷第三○七頁）。如果無訛，則關於自訴人杜李碧蓮死亡部分，原
審法院是否已踐行通知檢察官擔當訴訟，即非全無疑義？而卷內又查無杜李碧蓮死亡
後，原審有通知檢察官擔當訴訟之相關文件，原判決此部分之記載尚與卷存資料不盡
相符，其所踐行之訴訟程序自有可議。(二)、判決不載理由者，其判決當然違背法令，
刑事訴訟法第三百七十九條第十四款定有明文。所謂判決不載理由，係指判決全缺理
由，或其所載理由不明或不備。原判決雖維持第一審關於丁○○、丙○○被訴背信部
分無罪之判決，但理由內並未詳予論述說明此部分何以不成立犯罪。另對於甲○○被
訴於八十二年四月十四日下午三時左右，率人拆除大甲鎮○○路七十二、七十四、七
十六、七十八、八十、八十二、八十四、八十六、八十八、七十二之一、八十八之一
號等房屋，涉犯刑法第三百五十三條之毀損建築物罪嫌部分，雖亦論斷犯罪不能成立
，但理由內僅就被訴拆除上開七十二之一、八十八及八十八之一號房屋部分予以論斷
說明（原判決理由、六），置其他部分於不論，均難謂為適法。(三)、已受請求之事
項未予判決，或未受請求之事項予以判決者，其判決當然違背法令。本件關於甲○○
部分，第一審判決諭知甲○○為違背公務員所施之查封效力之行為，處有期徒刑八月
，其餘被訴偽造文書、毀損建築物、背信、殺人未遂、遺棄部分均無罪。檢察官及甲
○○對科刑部分不服，自訴人等對無罪部分均不服，分別提起第二審上訴。原判決主
文雖諭知關於甲○○部分撤銷，然理由內於甲○○有罪部分，僅說明甲○○所為係犯
刑法第一百三十九條之違背查封效力罪，第一審判決就自訴人所指裁判上一罪單一案
件，於主文欄為數項罪名之宣示，已有未洽，檢察官上訴意旨以妨害公務部分係不得
自訴，甲○○上訴意旨否認犯罪，固均無可取，惟原判決此部分既有可議之處，自屬
無可維持，應就此部分撤銷改判（原判決理由貳、三）。另於甲○○無罪之理由內謂
：至甲○○被訴妨害公務（違背查封效力）以外犯行，因自訴意旨認與科刑部分為裁
判上一罪，故不另為無罪或自訴不受理之諭知等語（原判決理由、八）。對自訴人
等提起第二審上訴是否有理由，恝置未論，難謂無已受請求之事項未予判決之可議。
又依原判決所記載之自訴意旨，並未起訴甲○○涉犯竊佔或侵占犯行，乃原判決竟謂
自訴人所指甲○○犯有竊佔或侵占云云，尚與法定構成要件不符，難以各該罪責相繩
（原判決第十二頁第十二行至第十四行），亦有未受請求事項予以判決之違法。(四)、
自訴人等於第一審自訴甲○○於八十二年四月十四日及同年月十七日拆除房屋時毀損
古董等器物，涉犯刑法第三百五十四條之毀損罪嫌部分，自訴人等於第一審辯論終結
前之八十二年九月四日撤回自訴。第一審判決僅於理由內附帶明，此部分屬告訴乃
論之罪，經撤回自訴後不再予審究（第一審判決理由三），並未就此部分為判決。自
訴人等僅對諭知被告無罪部分上訴，並未就此部分提起上訴（原審法院上訴卷第七頁
上訴狀）。原判決對於該已撤回自訴之事實仍記載於自訴意旨（理由欄之一(三)、(十)
）之範圍內，亦有未當。杜秋雲、吳子昌分別提起上訴指摘原判決不當，非無理由，
應認仍有撤銷發回更審之原因。被告等被訴使公務員登載不實公文書；甲○○被訴妨
害自由（強制罪、恐嚇罪）、違反文化資產保存法；甲○○、乙○○被訴違背查封效
力、損害債權部分，雖屬不得上訴第三審之案件，但因自訴意旨認此部分與其他得上
訴第三審之毀損建物、背信、殺人未遂，強盜、遺棄等罪，有牽連犯之裁判上一罪關
係，自仍為上訴效力所及，併予發回。又自訴意旨所稱甲○○涉違反文化資產保存法
，究何所指，有欠明瞭，案經發回，更審時並應注意及之。
據上論結，應依刑事訴訟法第三百九十七條、第四百零一條，判決如主文。
中      華      民      國    九十二    年      四      月      十      日
                              最高法院刑事第三庭
                                  審判長法官  董  明  霈
                                        法官  林  茂  雄
                                        法官  王  居  財
                                        法官  張  祺  祥
                                        法官  李  伯  道
      右正本證明與原本無異
                                              書  記  官
中      華      民      國    九十二    年      四      月     十六     日


司法院資訊處製作；財團法人民間司法改革基金會備份。
